【裁判字號】    95,台上,5351
【裁判日期】    950928
【裁判案由】    貪污
【裁判全文】
最高法院刑事判決            九十五年度台上字第五三五一號
上  訴  人  台灣高等法院台中分院檢察署檢察官
被      告  甲○○
選任辯護人  蔣志明律師
被      告  乙○○
            丙○○
上列上訴人因被告等貪污案件，不服台灣高等法院台中分院中華
民國九十五年一月十日第二審更審判決（九十三年度上更(二)字第
二五七號，起訴案號：台灣彰化地方法院檢察署八十八年度偵字
第七九七八、一一四七九號），提起上訴，本院判決如下：
    主  文
原判決撤銷，發回台灣高等法院台中分院。
    理  由
本件原判決撤銷第一審關於被告甲○○、乙○○、丙○○部分科
刑之判決，改判依牽連犯，從一重論處丙○○連續意圖為自己不
法之所有，以詐術使人將本人之物交付罪刑，並以甲○○、乙○
○二人本件被訴犯罪不能證明，因而改諭知其二人無罪，復於理
由內說明丙○○被訴另涉共同觸犯貪污治罪條例第五條第一項第
二款利用職務上之機會詐取財物罪嫌部分，經審理結果，認犯罪
不能證明，但因公訴人認與有罪部分，有裁判上一罪關係，而不
另為無罪之諭知。固非無見。
惟查：（一）、審理事實之法院就與待證事實有重要關係，在客
觀上認應行調查之證據，雖已調查，但其內容尚未臻明瞭者，即
與未經調查情形無異，遽行判決，即有應於審判期日調查之證據
未予調查之違法。原判決事實認定丙○○因長期偕同病患至台灣
省立彰化醫院（下稱彰化醫院）就診，瞭解該院對於慢性病患由
家屬或他人代為就診，多給予方便，竟利用部分慢性病患，常因
難耐久候而不願到醫院就診之機會，意圖為自己不法之所有，先
後多次分持林良穎、黃兆成、陳吳翠娥、蔡張久美、黃麗美、戴
瑩瑩、莊水鎮、曾沈鴛鴦、周緯璋、彭玉針、黃萬發、李龍欽、
黃彩鳳等人之健保卡，至彰化醫院偽代林良穎等病患掛號，再指
示其他年齡、性別相仿之不詳姓名者代替林良穎等就診，利用不
知情之甲○○、乙○○、顏國森（經第一審判處罪刑，因未據上
訴而告確定）連續多次將「丙○○所捏稱代病患就診之情形」，
登載於各該病患之病歷表上，而製作全民健康保險門診交付調劑
處方箋，交付各該代為就診之人，再轉交丙○○據以向中央健康
保險局（下稱健保局）中區分局詐領藥劑費用健保給付等情。如
果無訛，則林良穎等上開病患於原判決事實所載之時間，並未實
際至該醫院就診，甲○○、乙○○如何據以在彼等所掌之門診病
歷表及處方箋上填載患者到院就診之診療紀錄？於各該時間進入
診間就診之人，既係依丙○○指示而代診之人，並非丙○○本人
，則原判決事實欄所謂不知情之甲○○、乙○○登載之「丙○○
所捏稱代病患就診之情形」，究何所指？均欠明瞭。又依卷附行
政院衛生署之函示，醫師對其診治必須長期服藥之慢性病人，固
得委請他人向醫師陳述病情，由醫師依其專業判斷，確信可以掌
握病情者，得再開給相同方劑，證人即彰化醫院護士蔡淑娟雖亦
證稱病患係複診者，縱未實際到院就診，該院為便民，都允許家
屬代為掛號，由醫生釋出處方箋等語。然林良穎等上開病患，是
否前曾經由甲○○、乙○○診治而必須長期服藥之慢性病人？甲
○○、乙○○所開給之方劑是否均與前次相同？上揭疑慮，與認
定甲○○、乙○○二人有無利用職務上之機會，偽填處方箋交由
丙○○持向健保局中區分局共同詐領健保給付之犯意，至有關連
，自有詳加調查、釐清之必要。其中部分業經本院前次發回時指
明，乃原判決仍僅依憑上開事證，併援引性質上僅屬被告等三人
之辯解，而未經調查是否與事實相符之病患病歷說明（見原判決
第十四頁第十五至十九行）為據，率認丙○○係利用不知情之甲
○○、乙○○釋出處方箋詐領健保給付，顯有調查職責未盡及判
決理由不備之違誤。（二）、依卷附甲○○、乙○○之上開說明
，原判決附表二─二，認定由乙○○釋出之不實處方箋中，病患
陳吳翠娥、蔡張久美、曾沈鴛鴦與李龍欽均有部分診斷與該次以
前之診斷結果不同，所開處方亦不盡相同情形（原審卷第一００
頁至第一三三頁）；另認定由甲○○釋出之不實處方箋中，林良
穎、陳吳翠娥、黃麗美、周維璋、李龍欽有部分係第一次由乙○
○診療，並非複診，且陳吳翠娥、李龍欽有部分診斷與該次以前
之診斷結果不同，並部分變更以前之處方（原審卷第二九五至三
二一頁），似均與上開行政院衛生署函文及蔡淑娟證言所指複診
病患，得由醫師本其專業知識開給相同方劑之情形不符，且此等
說明，似均尚無從據以判斷上開病患是否屬長期服藥之慢性病患
，原判決未詳加勾稽，遽認甲○○、乙○○均係依法令為便利慢
性病患，逕依他人陳述病情即釋出處方箋，對丙○○詐領健保給
付一事，並不知情，與丙○○並無共同利用職務上機會詐取財物
之犯意聯絡，亦嫌速斷。（三）、乙○○為婦產科醫師，然依卷
附之李龍欽病歷及乙○○上開說明，乙○○為李龍欽診斷釋出之
處方箋，均為關於骨關節病及有關疾病、慢性肝病及肝硬化、糖
尿病、高血壓性心臟病等與婦產科無關之疾病者，此等非屬乙○
○主治科別之病患，何以係屬於經乙○○診治需長期服藥之慢性
病患？乙○○逕依病患李龍欽以外他人之陳述，開立此等與其主
治科別無關之疾病處方箋，何以未察覺其中之異狀？原判決就此
等疑慮未詳為探求，遽為對被告等有利之認定，似有採證違背經
驗法則之違誤。檢察官上訴意旨指摘原判決不當，尚非全無理由
，應認仍有發回更審之原因。原判決對丙○○不另為無罪諭知部
分，基於審判不可分之原則，併予發回。又刑法已刪除連續犯、
牽連犯之規定，並修正公務員定義，更審判決時宜注意新舊法之
比較適用。
據上論結，應依刑事訴訟法第三百九十七條，第四百零一條，判
決如主文。
中    華    民    國   九十五   年   九   月  二十八  日
                      最高法院刑事第八庭
                          審判長法官  張  淳  淙
                                法官  張  春  福
                                法官  呂  丹  玉
                                法官  洪  昌  宏
                                法官  蔡  彩  貞
      本件正本證明與原本無異
                                      書  記  官
中    華    民    國  九十五  年    十    月    五    日
                                                    Ｍ


司法院資訊處製作；財團法人民間司法改革基金會備份。
